【裁判字號】    97,訴,4101
【裁判日期】    970812
【裁判案由】    清償債務
【裁判全文】
臺灣臺北地方法院民事判決              97年度訴字第4101號
原      告  乙○○○
訴訟代理人  丁○○律師
            甲○○
被      告  丙○○
訴訟代理人  蕭顯忠律師
上列當事人間清償債務事件，本院於民國97年7月29日言詞辯論
終結，判決如下：
    主  文
原告之訴駁回。
訴訟費用由原告負擔。
    事實及理由
一、原告起訴主張：被告積欠原告新台幣（以下同）88萬元，經
    被告簽發到期日85年3月10日、發票日85年2月3日之本票清
    償，詎原告持該本票聲請強制執行，被告為免除其發票人付
    款義務，提起債務人異議之訴，經本院96年度訴字第4345
    號民事判決「臺灣臺北地方法院民事執行處九十六年度執字
    第一五八六九號強制執行事件所為之強制執行程序應予撤銷
    。」，因原告屢向被告催討，被告以票據時效抗辯，迄未清
    償，爰依票據法第22條第4項利益償還請求權之規定，求為
    判決：被告應給付原告88萬元及自85年3月10日起至清償日
    止按年息5%計算之利息。
二、被告則以：被告於85年間擔任訴外人速位科技工程股份有限
    公司（速位公司）負責人時，為速位公司向佺益機械有限公
    司（負責人楊增平為原告之夫）購買機械停車設備，經速位
    公司簽發支票支付貨款，因速位公司經營不善，其簽發予佺
    益公司之支票退票，經被告簽發系爭本票換回速位公司已退
    票之支票，被告並未欠佺益公司或原告任何款項，所負者僅
    票據責任，被告並未得任何利益或不當得利，原告請求被告
    返還不當得利，顯無依據等語，資為抗辯，並答辯聲明：原
    告之訴駁回。
三、原告依票據法第22條第4項利益償還請求權之規定，請求被
    告償還利得，被告則以其簽發系爭本票換回速位公司已退票
    之支票，被告並未欠原告任何款項等語置辯。兩造就系爭本
    票係被告所簽發且已經罹於時效，並無爭執，故本件應審酌
    者被告是否因此得到利益或不當得利？
四、按票據上債權因時效或手續欠缺而消滅，執票人固得依票據
    法第22條第4項規定對於發票人或承兌人，於其所受利益之
    限度請求償還，惟所稱之利益，係指發票人或承兌人於原因
    關係或資金關係上所受之利益（對價）而言，執票人對發票
    人、承兌人實際上是否受有利益及所受利益若干，應負舉證
    責任（最高法院88年度台上字第3181號裁判要旨參照）。查
    被告抗辯僅負票據責任，而系爭本票權利罹於時效，已如上
    述，則系爭本票之原因關係及對價關係係非存在於兩造之間
    ，原告亦不能舉證證明被告簽發系爭支票受有何利益，是被
    告辯稱伊未受有何利益等語，應屬可採。被告既未因系爭本
    票罹於時效而受有任何利益或對價，則原告依票據法第22條
    第4項規定主張其對被告有利益償還請求權存在云云，洵屬
    無據。
五、從而，原告依票據法第22條第4項規定，請求被告給付88萬
    元及其法定遲延利息，為無理由，應予駁回。
六、兩造其餘之攻擊或防禦方法及證據，經本院斟酌後，認為均
    不足以影響本判決之結果，自無逐一詳予論駁之必要，併此
    敘明。
七、據上論結，本件原告之訴為無理由，依民事訴訟法第78條，
    判決如主文。
中    華    民    國    97    年     8    月    12    日
                  民事第五庭    法  官  林妙黛
以上正本係照原本作成
如對本判決上訴，須於判決送達後20日內向本院提出上訴狀
中    華    民    國    97    年     8    月    12    日
                                書記官  陳怡君


司法院資訊處製作；財團法人民間司法改革基金會備份。
